【裁判字號】    90,訴,12
【裁判日期】    900406
【裁判案由】    清償借款
【裁判全文】
臺灣宜蘭地方法院民事判決  九十年度訴字第一二號
    原      告  甲○○
    訴訟代理人  石吉村律師
    被      告  乙○○      住.
右當事人間請求清償借款事件，本院判決如左：
    主      文
被告應給付原告新台幣壹佰參拾陸萬元。其中新台幣壹拾陸萬元，自民國八十三年七
月一日起至清償日止，按年息百分之五計付利息；其餘新台幣壹佰貳拾萬元，自民國
八十三年五月二十四日起至清償日止，按年息百分之十點七七五計付利息。
訴訟費用由被告負擔。
本判決於原告以新台幣肆拾陸萬元供擔保後，得假執行。
    事      實
甲、原告方面：
一、聲明：除假執行擔保金額外，如主文所示。
二、陳述：
（一）被告於民國八十三年五月間，分五次向原告借款新台幣（下同）三萬元、二萬
      元、一萬元、十萬元、一百二十萬元，約定同年六月返還。前四次之借款並無
      約定利息，第五次之借款一百二十萬元則約定銀行貸款利息（年息百分之一０
      ‧七七五）應由被告按月繳納，詎被告不僅未繳納分文利息，屆期亦未依約清
      償上述合計一百三十六萬元之借款。
（二）有關本件借款之事實，有下列事實足證：１‧被告於臺灣宜蘭地方法院檢察署
      八十六年度偵字第七一一號、臺灣高等法院檢察署八十六年議字第一一六九號
      案件偵查中，坦承因投資生意向原告借款四次共十六萬元及確有收受第五次之
      一百二十萬元款額。２‧證人即台北區中小企業銀行羅東分行承辦人陳德全於
      臺灣宜蘭地方法院檢察署前開案件中證述：第五次借款由其至原告住所辦理貸
      款，借得之款當場約定供被告經商之用，其應繳利息並約定由被告繳納。３‧
      上揭已確定之地檢署不起訴處分書、高檢署處分書認定：「被告確因投資龍客
      來美食世界而向原告借款，原告亦因供其投資而付款」。４‧原告於八十六年
      三月間某日下午六時許，曾至被告住處向被告催討債務，被告對於上述借款之
      事實均不否認，此有原告與被告及被告之姊姊談話之錄音帶可證。要之，本件
      雖未立借據，但關於借款之法律關係及交付借款之事實，均有相當事證可據，
      可資認定。
（三）兩造間之借款關係既無疑義，被告又逾期不返還借款，原告自得依據消費借貸
      之法律關係，請求被告清償借款一百三十六萬元及如主文所示之法定遲延利息
      與約定利息。
（四）本件被告向原告借款五次，合計一百三十六萬元，約定八十三年六月還清，前
      四次之借款並無約定利息，第五次借款一百二十萬元，係原告向台北區中小企
      業銀行羅東分行辦理貸款供被告經商之用，當時曾約定該銀行應繳利息（年息
      百分之一０‧七七五）應由被告繳納，原告起訴時關於利息部分求為判決命被
      告自鈞院八十九年度羅促字第七五二一號支付命令送達之翌日起至清償日止按
      年息百分之五計算之利息，與事實稍有出入，為此依據民事訴訟法第二百五十
      六條第二款之規定，請求准予擴張應受判決事項之聲明如主文所示。
（五）原告願供擔保，以代釋明，請求准予宣告假執行。
三、證據：提出台灣宜蘭地方法院檢察署檢察官不起訴處分書、台灣高等法院檢察署
    處分書、土地登記簿謄本、錄音帶暨譯文各一件，放款繳息還本收入收據二件。
乙、被告方面：
一、聲明：駁回原告之訴。
二、陳述：
（一）自認有向原告借款十六萬元。
（二）原告向銀行貸款一百二十萬元，將款項交付被告時，即知悉被告欲投資事業，
      當時兩造言明原告為暗股，嗣因被告投資的「龍客來美食世界」經營不善因而
      虧損，基於投資人共同承受投資風險與損失之公平原則，被告自無須償還原告
      一百二十萬元。
三、證據：提出台灣宜蘭地方法院檢察署檢察官不起訴處分書、台灣高等法院檢察署
    處分書各一件，並聲請訊問證人邱明忠。
丙、本院依職權調閱台灣宜蘭地方法院檢察署八十六年度偵字第七一一號偵查卷宗。
    理      由
一、原告主張被告於八十三年五月間，分五次向原告借款三萬元、二萬元、一萬元、
    十萬元、一百二十萬元，約定同年六月返還；前四次之借款並未約定利息，第五
    次之借款一百二十萬元則係原告向銀行申貸，再轉借給被告，約定銀行貸款利息
    （年息百分之一０‧七七五）應由被告按月繳納；詎被告不僅未繳納分文利息，
    屆期亦未依約清償合計一百三十六萬元之借款；爰依消費借貸之法律關係，請求
    被告返還一百三十六萬元，其中十六萬元部分，被告並應給付自八十三年七月一
    日起至清償日止按年息百分之五計算之利息，其餘一百二十萬元，被告並應給付
    自八十三年五月二十四日起至清償日止按年息百分之一０‧七七五計算之利息等
    語。被告雖自承有收受原告交付之一百三十六萬元，並自認其中十六萬元為借款
    ，惟否認原告第五次交付之款項一百二十萬元為借款，並以原告向銀行貸款一百
    二十萬元，將款項交付被告時，即知悉被告欲投資事業，當時兩造言明原告為暗
    股，嗣因被告投資的「龍客來美食世界」經營不善因而虧損，基於投資人共同承
    受投資風險與損失之公平原則，被告自無須償還原告一百二十萬元等語，資為抗
    辯。
二、按當事人主張有利於己之事實者，就其事實有舉證之責任。但法律別有規定，或
    依其情形顯失公平者，不在此限，民事訴訟法第二百七十七條定有明文；而具體
    之舉證責任分配原則為：「原告主張其權利存在，就權利發生事實負有舉證責任
    ，被告主張原告權利不存在，就權利障礙事實、權利消滅事實或權利排除事實負
    有舉證責任。」
三、本件原告主張被告於八十三年五月間，向原告借款十六萬元，未約定利息，但約
    定同年六月（底）返還，詎被告屆期並未清償等情，業據被告於台灣宜蘭地方法
    院檢察署偵訊時自認無訛（見八十六年度偵字第七一一號卷九頁），復未經被告
    於本件言詞辯論時加以爭執，原告此部分之主張，自堪信為真實。則本件爭點厥
    為原告交付給被告之第五次款項一百二十萬元，究係單純之借款，抑係原告投資
    被告經營「龍客來美食世界」之資金？
四、經查，原告交付予被告之第五次款項一百二十萬元，係原告（名義上借款人應為
    原告之夫黃萬勝）向台北區中小企業銀行羅東分行貸款取得，兩造當場約定款項
    供被告經商之用，應繳利息並約定由被告繳納等情，業據原告提出土地登記簿謄
    本一件、放款繳息還本收入收據二件為證，並經證人陳德全於台灣宜蘭地方法院
    檢察署偵訊時證述在卷（見八十六年度偵字第七一一號卷十二頁背面），應認原
    告就消費借貸之「權利發生事實」已盡舉證之責；茲因被告主張兩造間一百二十
    萬元之授受，並非借貸關係，而係原告投資被告事業之資金，則被告自應提出反
    證，或就「權利障礙事實」負舉證之責。就此，被告雖抗辯一百二十萬元係「插
    暗股」之資金，惟對原告入股被告事業之細節，如兩造間之法律關係究係合夥，
    抑隱名合夥？出資人間如何分擔損失，分配盈餘？均語焉不詳；其對兩造間之權
    義關係輕忽若此，顯與社會交易之經驗法則有悖，所言已難採信。再被告雖聲請
    訊問證人邱明忠（龍客來美食世界合夥人），惟卻陳述證人是否認識原告，其亦
    不確定，但證人曾聽其說過原告有插暗股之事實等語；本院審酌證人與兩造之關
    係，認證人之所知，均屬間接從被告「聽說」而來，並非其本人之親身見聞，縱
    令證人到庭，所為證言亦難認有何證據價值，故認無通知邱明忠到庭作證之必要
    。從而，被告既未提出反證以動搖原告所舉本證之主張，亦未就「權利障礙事實
    」盡舉證之責，故應認原告第五次交付被告之款項一百二十萬元，其性質仍屬借
    貸，而非屬投資被告事業之資金。
五、綜上所述，原告依消費借貸之法律關係請求被告給付借款一百三十六萬元及如主
    文所示之利息，為有理由，應予准許。
六、原告陳明願供擔保，請求宣告假執行，核無不合，爰酌定相當擔保金額准許之。
據上論結，原告之訴為有理由，依民事訴訟法第七十八條、第三百九十條第二項，判
決如主文。
中      華      民      國    九十      年      四      月      六      日
                                臺灣宜蘭地方法院民事庭
~B法      官  周健忠
右為正本係照原本作成
如對本判決上訴須於判決送達後二十日內向本院提出上訴狀(應附繕本)
中      華      民      國    九十      年      四      月    十二      日
~B法院書記官  王素連


司法院資訊處製作；財團法人民間司法改革基金會備份。
